【裁判字號】    92,判,966
【裁判日期】    920724
【裁判案由】    撫卹
【裁判全文】
最  高  行  政  法  院  判  決                    九十二年度判字第九六六號
    上  訴  人  甲○○
    兼      右
    法定代理人  乙○○
    上  訴  人  丙○○
    被 上訴 人  交通部郵政總局
    代  表  人  丁○○
右當事人間因撫卹事件，上訴人對於中華民國九十一年六月五日臺北高等行政法院九
十年度訴字第二二○○號判決，提起上訴，本院判決如左：
    主  文
上訴駁回。
上訴審訴訟費用由上訴人負擔。
    理  由
本件上訴人起訴主張：（一）、上訴人乙○○之配偶、上訴人甲○○及丙○○之母陳
麗玲原任被上訴人所屬台灣北區郵政管理局副業務長，因罹患腦瘤於民國八十六年八
月八日死亡，被上訴人依交通事業人員撫卹規則第二條第一項第三款有關因病死亡規
定辦理撫卹。惟陳麗玲係奉派受訓期間，於八十年六月二十四日課後有嘔吐、暈倒情
事，甦醒後，抱病完成全部課程於二十五日返家；二十六日仍抱病上班，於是日上午
到職後八時半暈倒，經同事急救甦醒後，於上午十一時離開辦公室返家欲取健保卡就
醫，惟到家後體力不支昏睡不起，至上訴人晚間回家始知仍病倒沙發上；至二十七日
病情未見好轉，上午九時許至仁愛路國泰醫院急診室醫治，於二十八日轉往病房觀察
，嗣於三十日轉台大醫院診治，確定腦內生長腦膜瘤，於七月七日進行手術，手術後
因嚴重腦腫即呈昏迷近至腦死狀態，延至八月八日死亡，故仍應屬於自該場所直接送
醫繼續住院在院不治死亡者，符合交通事業人員撫卹規則第二十一條第三款「因辦公
往返或在辦公場所遇意外危險以致死亡」情形，應按交通事業人員撫卹規則第二條第
一項第一款或第二款，從優撫卹。（二）、交通事業人員撫卹規則第二十一條第三款
就「因辦公往返或在辦公場所遇意外危險以致死亡」涵義未有明定，應可參照公務人
員撫卹法第五條第一項及同法施行細則第五條第四項規定適用。又本案完全符合銓敘
部八十五年八月八日八五臺中特四字第一三三七八○四號函釋，在辦公場所發生意外
以致死亡申請因公死亡撫卹之（一）至（三）之要件。被上訴人竟以其返家取卡未即
就醫，遽認其因果關係中斷，參照與本案案情相同之考試院（八九）考台訴決字第○
三五號訴願決定之意旨，顯與因公撫卹規定及其立法精神不符。（三）、銓敘部七十
四年八月二十二日（七四）台華特一字第三九二五六號函轉考試院七十四年八月十三
日（七四）考台秘議字第二五七三號函示：「‧‧‧或自該場所直接送醫繼續住院不
治死亡者」，所稱「直接」並無時間與空間之限制，宜本「撫卹」之旨從寬解釋與認
定，故陳麗玲應可符合交通事業人員撫卹規則第二條第一項第一款「因公死亡」之標
準。縱認尚難符合「交通事業人員撫卹規則」第二條第一項第一款「因公死亡者」之
標準，亦應符合同條項第二款「因公傷病以致死亡」之標準，所稱之「因公傷病」，
上開撫卹規則未有明文，自應適用相關之法規，依性質相近之「交通部所屬郵電事業
人員退休規則」第二十一條之規定，認定陳麗玲生前在辦公室病發延醫診治以至身亡
，確係因盡力職務積勞成疾，已符合「因公傷害以致死亡」之條件。（四）、原處分
及原決定漠視行政院台八十八訴字第○一三九五號第一次再訴願決定「查陳君發病過
程，與處理公務之場所及辦公時間似難謂無關連，縱陳君之死亡係舊疾所致，得否即
謂不屬公務人員撫卹規則第五條第二項所定猝發疾病死亡之範疇」；復忽略行政院台
八十九訴字第一二一○三號第二次再訴願決定之意旨，且未就本案「有無因傷病以致
死亡之情形」加予研酌。參照銓敘部七十四年八月二十二日（七四）華特一字第三九
二五六號函，可知「猝發疾病死亡」係關於公務人員撫卹法第三條「因公死亡」，並
非就「因公傷病以致死亡」之解釋與認定標準。此依銓敘部八十六年十一月三日八六
台特四字第一五四四四三五號書函第二段明示：「交通事業人員撫卹規則第二十一條
係同規則第二條第一款『因公死亡』定義規定。準此，交通事業人員因公積勞成疾以
致死亡屬第二條第二款，並非第二條第一款『因公死亡』之範圍，即『因公死亡』與
『因公傷病以致死亡』兩者之涵意與範圍不同」。至於，銓敘部八十九年九月十五日
八九退四字第一九四二七三二號函，係就被上訴人單方陳報由交通部請釋而回覆，並
未參酌上訴人之陳述，其有偏差，被上訴人援引該函，顯斷章取義且忽略對上訴人有
利之點。為此，請求將訴願決定及原處分均撤銷等語。
被上訴人則以：（一）、依銓敘部七十四年八月二十二日台華特一字第三九二五六號
函之意旨，「猝發疾病」係指突然疾發，故顯然不得解釋為「因公或非因公積勞成疾
死亡」，此由被上訴人前就本案報請交通部函准銓敘部釋明，經據銓敘部八十九年九
月十五日以八九退四字第一九四二七三二函釋略以「陳君‧‧‧並未由辦公場所直接
送醫，亦未於返家取健保卡後即就醫，其死亡經過，與公務人員撫卹法第五條第一項
第四款及同法施行細則第五條第四項『在辦公場所發生意外以致死亡』之因公撫卹規
定未合」職故，本案時不符合交通事業人員撫卹規則第二條第一項第一款及同規則第
二十一條第三款「因公死亡」之規定。本案仍須符合銓敘部八十五年八月八日八五台
中特四字第一三三七八○四號函釋有關在辦公場發生意外以致死亡申請因公死亡撫卹
之空間、時間、因果關係等要件，方可認定屬因公猝發疾病死亡之情形，非如上訴人
所稱並未有時間與空間之限制。又該函釋之認定標準，今已納入公務人員撫卹法施行
細則第五條第四項規範。（二）、「交通事業人員撫卹規則」與「交通部所屬郵電事
業人員退休規則」係屬二獨立之法規，應不可恣意擷取適用，且交通事業人員撫卹規
則第二條第一項第一款「因公死亡」和第二款「因公傷病以致死亡」均以「因公」而
「死亡」為要件。同規則第二十一條第一款至第四款則係解釋「因公」之定義，該條
本文所稱之「因公死亡」實係包含第二條之「因公死亡」及「因公傷病以致死亡」。
是以，交通事業人員撫卹規則第二條「因公傷病以致死亡」之「因公」非無規定，並
無類推適用其他法規之問題；縱使認為交通事業人員撫卹規則第二十一條本文之「因
公死亡」不包含「因公傷病以致死亡」，有關「因公傷病以致死亡」之「因公」，自
應優先類推適用同規則（撫卹規則）同條項（第二條第一項）「因公死亡」之規定，
而仍有該規則第二十一條之適用；再如不適用交通事業人員撫卹規則第二十一條規定
，亦應適用公務人員撫卹法第三條（該條第二款之「因公死亡」係包含「因公死亡」
及「因公傷病以致死亡」）及第五條（有關「因公」之定義）規定。故本案陳麗玲於
八十六年六月二十六日在辦公室昏厥，翌日上午經送醫急救，三十日經診斷為顱內巨
大腦膜瘤，延至同年八月八日死亡，其病故原之原因及過程，尚難謂與「因公傷病以
致死亡」之規定相符。（三）、查行政院以台八十八訴字第○一三九五號函第一次再
訴願決定係「由原處分機關研明後另為適法之處分」，其內容有「尚待究明」、「得
否」、「有無」等不確定用語，並非指明被上訴人之法律見解有所違誤，被上訴人就
相關事項研酌後仍維持原有之見解，殊難謂為違法。行政院以台八十九訴字第一二一
○三號第二次再訴願決定理由則以：「本件有無撫卹規則第二條第一項規定之適用，
宜由原處分機關報請交通部送請銓敘部釋明後再行斟酌。」被上訴人嗣遵該再訴願決
定意旨報請交通部函轉銓敘部，並據銓敘部八十九年九月十五日八九退四字第一九四
二七三二號函釋之精神重為處分，故上訴人所言，核無理由等語，資為抗辯。
原審審理結果，以：（一）、上訴人乙○○之配偶、上訴人甲○○及丙○○之母陳麗
玲原任被上訴人所屬台灣北區郵政管理局副業務長，因罹患腦瘤於民國八十六年八月
八日死亡，其係於八十六年六月二十四日參加「郵政高層主管人員管理工作研討會第
六梯次」研習時，有嘔吐、暈倒情事，但未就醫，於研習後返家，同年月二十六日上
班至上午八時三十分暈倒，嗣清醒請假離開辦公室，擬返家取健保卡就醫，惟延至翌
日（二十七日）上午始經家人送往國泰醫院急診，三十日轉往台大醫院，診斷確定為
腦內生長腦膜瘤，於七月七日進行手術，手術後因嚴重腦腫即呈昏迷近至腦死狀態，
延至八月八日死亡之事實，業據上訴人陳明在卷，並有戶籍名簿影本在卷可稽，且為
被上訴人所不爭執，堪認為真實。陳麗玲在職期間係因罹患腦瘤死亡，其與交通事業
人員撫卹規則第二十一條所定因公死亡係指一因執行職務所生之危險以致死亡二因出
差遇險或罹病以致死亡三因辦公往返，或在辦公場所遇意外危險以致死亡四非常時期
在任所遇意外危險以致死亡之一者，均不相符，難認為因公死亡。至所謂「因公傷病
以致死亡」，須因職務導致傷病始足當之，否則豈非在職期間受傷或罹患疾病死亡者
，均係因公傷病以致死亡？則交通事業人員撫卹規則第二條一項第三款「服務十年以
上因傷病以致死亡」豈非贅文？本件上訴人既未能舉證陳麗玲罹患腦瘤係因職務所致
，自難認係因公傷病以致死亡。又行政院台八十八訴字第○一三九五號、台八十九訴
字第一二一○三號再訴願決定書雖為「原決定及原處分均撤銷，由原處分機關另為適
法之處分」之決定，惟前者係要求被上訴人再為研酌有無因公傷病以致死亡之情形，
後者係則認宜由被上訴人報請交通部送請銓敘部釋明後再行斟酌，均未具體指摘被上
訴人有何違法之處，而被上訴人就相關事項研酌後仍維持原有之見解，並依再訴願撤
銷意旨報請交通部轉由銓敘部以八十九年九月十五日八九退四字第一九四二七三二函
釋略以「陳故副業務長‧‧‧於八十六年六月二十六日上班後，身體不適，並未由辦
公場所直接送醫，亦未於返家取健保卡後即就醫，其死亡經過，與公務人員撫卹法第
五條第一項第四款及同法施行細則第五條第四項『在辦公場所發生意外以致死亡』之
因公撫卹規定未合。另以陳故副業務長之撫卹案，係適用『交通事業人員撫卹規則』
，是否比照辦理，宜請自行卓參。」。從而被上訴人依交通事業人員撫卹規則第二條
一項第三款規定給卹，訴願決定予以維持，均無違誤為由，乃駁回上訴人在原審之訴
等語。
上訴意旨略謂：一、上訴人在原審主張：「交通事業人員撫卹規則第二十一條第三款
就『因辦公往返或在辦公場所遇意外危險以致死亡』涵義未有明定，應可參照公務人
員撫卹法第五條第一項及同法施行細則第五條第四項規定辦理適用。又本案完全符合
銓敘部八十五年八月八日八五臺中特四字第一三三七八○四號函釋，在辦公場所發生
意外以致死亡申請因公死亡撫卹之（一）至（三）之要件。被上訴人竟以其返家取卡
未即就醫，遽認其因果關係中斷，參照與本案案情相同之考試院（八九）考台訴決字
第○三五號訴願決定之意旨，顯與因公撫卹規定及其立法精神不符。」、另主張「本
案縱使因從嚴認定，而認尚難符合『交通事業人員撫卹規則』第二條第一項第一款『
因公死亡者』之標準，亦應符合同條項第二款『因公傷病以致死亡』之標準，所稱之
『因公傷病』，上開撫卹規則未有明文，自應適用相關之法規，即應依性質相近之『
交通部所屬郵電事業人員退休規則』第二十一條之規定，認定陳麗玲生前在辦公室病
發延醫診治以至身亡，確係因盡力職務積勞成疾，已符合『因公傷害以致死亡』之條
件。」係屬上訴人在原審之重要攻擊或防禦方法及舉證方法，惟原審全未加以審酌，
何以不足採亦未敘明理由，實有判決不備理由及未於判決理由項下記載得心證之理由
之違法。二、參照銓敘部七十四年八月二十二日（七四）華特一字第三九二五六號函
，可知「猝發疾病死亡」係關於公務人員撫卹法第三條「因公死亡」，並非就「因公
傷病以致死亡」之解釋與認定標準。此依銓敘部八十六年十一月三日八六台特四字第
一五四四四三五號書函第二段明示：「交通事業人員撫卹規則第二十一條係同規則第
二條第一款『因公死亡』定義規定。準此，交通事業人員因公積勞成疾以致死亡屬第
二條第二款，並非第二條第一款『因公死亡』之範圍，即『因公死亡』與『因公傷病
以致死亡』兩者之涵意與範圍不同」。惟原審判決竟忽視上開相關法令之規定，尤其
未對上開相關法規「交通部所屬郵電事業人員退休規則」第二十一條所規定：「本規
則第四條稱因公傷病，指有左列情事之一者而言，．．．二、因盡力職務積勞成疾」
之規定。實有判決不適用法規或適用法規不當之情事。三、綜上，本件原審判決，實
有諸多違背法令之處，爰請求將原判決廢棄，訴願決定及原處分均撤銷，並另為准許
請求之處分等語。
本院按銓部七十四年八月二十二日台華特一字第三九二五六號函之意旨，「猝發疾
病」係指突然疾發，顯與「因公或非因公積勞成疾死亡」有間。且因公猝發疾病死亡
，必須在處理公務之場所於辦公時間內或指定之工作時間內，因處理公務而猝發疾病
，且由該意外事故或疾病直接使之當場死亡者，或自該場所直接送醫途中死亡者，或
自該場所直接送醫繼續住院不治死亡者，方屬相當。本件陳麗玲係於八十六年六月二
十六日上班至上午八時三十分暈倒，嗣清醒請假離開辦公室，擬返家取健保卡後就醫
，惟遲至翌日（二十七日）上午始經家人送醫，並延至同年八月八日死亡，核其身體
不適，並未由辦公場所直接送醫，亦未於返家取健保卡後即就醫，要與公務人員撫卹
法第五條第一項第四款及同法施行細則第五條第四項『在辦公場所發生意外以致死亡
』之因公死亡撫卹規定未合。」是以本件情節，與交通事業人員撫卹規則第二條第一
項第一款及第二十一條第三款「因公死亡」之規定，亦不相符。又「交通事業人員撫
卹規則」與「交通部所屬郵電事業人員退休規則」係屬分別獨立之法規，有其各自適
用之範疇，殊不容比附援引。至於銓部八十六年十一月三日八六台特四字第一五四
四四三五號書函，係針對交通事業人員撫卹規則所稱「因公死亡」與「因公傷病以致
死亡」兩者含意及範圍不同所為銓釋，尚難據為有利於上訴人之認定。上訴論旨所述
各節，均無足採。原判決理由項下記載：「所謂『因公傷病以致死亡』，須因職務導
致傷病始足當之」，已明其判斷之論據。雖未就上訴人主張各節，詳予指駁，固有
疏漏，但與判決結果既不生影響，仍應維持。上訴論旨指摘原判決違誤，求為廢棄，
為無理由，應予駁回。
據上論結，本件上訴為無理由，爰依行政訴訟法第二百五十五條第一項、第九十八條
第三項前段，判決如主文。
中    華    民    國    九十二      年      七        月    二十四      日
                    最 高 行 政 法 院  第 四 庭
                                審 判 長 法  官      廖  政  雄
                                         法  官      趙  永  康
                                         法  官      林  清  祥
                                         法  官      鍾  耀  光
                                         法  官      姜  仁  脩
右  正  本  證  明  與  原  本  無  異
                                         法院書記官  張  雅  琴
中    華    民    國    九十二      年      七        月    二十五      日


司法院資訊處製作；財團法人民間司法改革基金會備份。
